ACORDAO-COMPLETO-2532044

ACÓRDÃO 1844/2022 ATA 31/2022 - PLENÁRIO

VISTOS, relatados e discutidos estes autos de Representação em que o Subprocurador-Geral Lucas Rocha Furtado, do Ministério Público junto ao TCU, solicita a apuração de possíveis irregularidades na execução do Programa Bolsa Família - PBF noticiadas pela mídia, consistentes na desigualdade da distribuição do benefício entre Regiões e a existência de um grande número de famílias que pleitearam o benefício e aguardam, em fila de espera, sua inclusão no Programa.
ACORDAM os Ministros do Tribunal de Contas da União, reunidos em Sessão de Plenário, ante as razões expostas pelo Relator, em:
9.1. conhecer da presente Representação, por atender os requisitos de admissibilidade previstos nos arts. 235 e 237, inciso VII, do Regimento Interno/TCU;
9.2. considerá-la parcialmente prejudicada, no tocante à efetividade dos critérios previstos na Portaria 341/2008 do Ministério do Desenvolvimento Social - MDS para concessão do benefício por perda de objeto, decorrente da substituição do Programa Bolsa Família pelo Programa Auxílio Brasil, implementada pela Medida Provisória 1.061/2021;
9.3. no mérito, considerá-la parcialmente procedente quanto aos demais aspectos suscitados;
9.4. determinar:
9.4.1. ao Ministério da Cidadania, com fundamento no art. 4º, inciso I, da Resolução-TCU 315/2020, que, no prazo de 30 (trinta) dias a contar da notificação deste acórdão, passe a divulgar no Portal da Cidadania, na forma de Painel de Monitoramento do Programa Auxílio Brasil, os quantitativos de habilitados pós-concessão (fila de espera) , analogamente ao que ocorre às demais variáveis do programa, em atendimento ao art. 2º, parágrafo único, inciso V, da Lei 9.784/1999;
9.4.2. à Secretaria-Geral de Controle Externo que avalie, no prazo de 60 (sessenta) dias, apresentando suas conclusões a este Colegiado, a conveniência e a oportunidade de incluir, no seu Plano Operacional, a realização de auditoria de natureza operacional no Programa Auxílio Brasil, na qual sejam avaliados, dentre outros aspectos que venham a ser considerados pertinentes: 
9.4.2.1. a efetividade dos critérios de concessão dos benefícios para atingir os objetivos previstos em lei e os objetivos fundamentais da República estabelecidos no art. 3º, inciso III, da Constituição Federal, em especial o atendimento à população mais vulnerável;
9.4.2.2. a adequabilidade das fontes de dados; e
9.4.2.3. a eficiência e a segurança dos procedimentos adotados pelo gestor e pelo executor;  
9.5. dar ciência ao Ministério da Cidadania, com fundamento no art. 9º, inciso II, da Resolução-TCU 315/2020, de que as estimativas de pessoas em situação de pobreza por município devem ser atualizadas com o advento do próximo censo demográfico; 
9.6. enviar cópia desta deliberação ao Subprocurador-Geral do MP/TCU Lucas Rocha Furtado, ao Procurador Rodrigo Medeiros de Lima, ao Senador Rogério Carvalho Santos, ao Governador do Estado da Bahia Rui Costa, ao Presidente do Consórcio Interestadual de Desenvolvimento Sustentável do Nordeste, ao Governador do Estado do Amapá Antônio Waldez Goes, à Liderança do Partido Socialismo e Liberdade na Câmara dos Deputados e ao Ministério da Cidadania, para conhecimento; e
9.7. arquivar os autos.

Representação a respeito de possíveis irregularidades na execução do Programa Bolsa Família - PBF.

Ministério da Cidadania.

3. Representante: Subprocurador-Geral do Ministério Público junto ao TCU, Lucas Rocha Furtado.

13.1. Ministros presentes: Bruno Dantas (na Presidência), Walton Alencar Rodrigues, Benjamin Zymler, Augusto Nardes, Aroldo Cedraz, Vital do Rêgo e Antonio Anastasia.
13.2. Ministro-Substituto convocado: Augusto Sherman Cavalcanti.
13.3. Ministros-Substitutos presentes: Marcos Bemquerer Costa (Relator), André Luís de Carvalho e Weder de Oliveira.

MARCOS BEMQUERER

Adoto como parte do Relatório, com os pertinentes ajustes de forma, a instrução da Auditora Federal de Controle Externo da Secretaria de Controle Externo da Previdência, do Trabalho e da Assistência Social - SecexPrevi  (peça 69) , que contou com a anuência do titular daquela unidade técnica (peça 70) :
"INTRODUÇÃO
1.	Cuidam os autos de Representação formulada pelo Subprocurador-Geral do Ministério Público junto ao TCU (MP/TCU) Lucas Rocha Furtado, a respeito de possíveis irregularidades no Ministério da Cidadania (peça 1, p. 1-4) , relacionadas à execução desigual do Programa Bolsa Família (PBF) e à existência de um grande número de famílias que pleitearam o benefício e aguardam, em fila de espera, sua inclusão no Programa.
HISTÓRICO 
2.	 A presente Representação foi formulada com base em reportagem publicada no jornal 'A Folha de São Paulo', edição de 10/2/2020, intitulada 'Bolsonaro trava Bolsa Família em cidades pobres e fila chega a 1 milhão' (peça 1, p. 5-10) ; e posteriormente reforçada por matéria jornalística datada de 2/6/2020, noticiando que a 'Fila do Bolsa Família ainda penaliza Norte e Nordeste' (peças 15 e 16) .
3.	As matérias evidenciam que o Governo Federal não estaria cumprindo satisfatoriamente as disposições constitucionais na área da assistência social, tendo como indícios da irregularidade a formação de fila de espera de famílias para ingresso no PBF; a redução na concessão do benefício (de 14,3 milhões famílias atendidas em maio de 2019 para 13,1 milhões em dezembro de 2019) ; a redução de recursos orçamentários destinados ao Programa entre os exercícios de 2019 e 2020; e a [inobservância], nas concessões realizadas de janeiro a março de 2020, dos  critérios de seleção baseados na taxa de cobertura. Em consequência, o MP/TCU requereu a apuração desses fatos relacionados à gestão do Programa Bolsa Família (peça 1) . 
I. Processos apensados
4.	Foram apensados a este processo, por conexão e para tramitação conjunta, seis processos de Representação, abaixo listados, com o resumo dos fatos nele noticiados e dos pedidos de atuação desta Corte de Contas.
5.	O TC Processo 010.539/2020-4 trata de Representação formulada pelo Senador da República Rogério Carvalho Santos com base em matéria veiculada no jornal 'O Estado de São Paulo' de 5/3/2020, reportando que o Ministério da Cidadania teria destinado apenas 3% das concessões do PBF à região Nordeste, detentora de mais de 36% das famílias elegíveis à política assistencial, em contraposição às regiões Sul e Sudeste, que ficaram com 75% das concessões.
6.	A referida reportagem fez ilações sobre os prováveis motivos desse fato, consistindo na destinação de recursos a aliados políticos do Governo Federal, como também na perseguição às populações que não apoiaram o Presidente eleito e no favorecimento das que apoiaram, com viés político, em detrimento da observância às normas constitucionais da assistência social.
7.	Ao final, foi requerida ao TCU a apuração da suposta distribuição irregular de recursos públicos, com determinação corretiva e responsabilização dos gestores envolvidos, em caso de comprovação da irregularidade. O apensamento foi determinado por Despacho do Gabinete do Ministro Marcos Bemquerer Costa.
8.	O TC Processo 010.645/2020-9 consiste em Representação formulada pelo Subprocurador-Geral do Ministério Público junto ao TCU Lucas Rocha Furtado, com base na mesma matéria jornalística da Representação acima, ressaltando os supostos favorecimento e direcionamento das concessões do PBF, pela conduta irregular do Governo Federal na sobreposição de interesses particulares ao interesse público, com desvio de finalidade do Programa e inadequada execução orçamentária. 
9.	O pedido foi para o TCU  avaliar se as novas concessões do PBF, no ano de 2020, foram pautadas em estudos e critérios objetivos que justifiquem o destino dos benefícios concedidos, ou se serviram apenas para atender a interesses pessoais em descumprimento aos princípios da motivação, equidade, moralidade e supremacia do interesse público. O apensamento foi determinado por Despacho do Gabinete do Ministro Marcos Bemquerer Costa.
10.	O TC Processo 011.653/2020-5 teve como representante o Procurador do Ministério Público junto ao TCU Rodrigo Medeiros de Lima, também com base na mesma notícia veiculada na mídia em 5/3/2020 sobre desigualdade na distribuição do Programa Bolsa Família pelo Poder Executivo, que teria priorizado as regiões Sul e Sudeste na concessão de novos benefícios, em detrimento da região Nordeste. 
11.	A referida Representação salienta que a Lei 10.836/2004, que instituiu o PBF, não permite a supressão do pagamento de benefícios a famílias já inseridas no PBF, nem a negativa de concessão de novos benefícios às famílias que cumprem os requisitos legais do programa, menos ainda privilégio injustificado de famílias de determinados estados brasileiros em detrimento de outros, sob pena de ofensa à isonomia federativa.
12.	O representante questiona o critério de concessão estabelecido na Portaria MDS 341, de 7/10/2008, com base no índice de cobertura municipal do PBF, estimado a partir de estatísticas de famílias em situação de pobreza e extrema pobreza com base no Censo Demográfico de 2010, sem analisar a condição de vulnerabilidade social das famílias individualmente consideradas, especialmente daquelas em situação de extrema pobreza.
13.	O pedido da Representação é que o TCU avalie se houve discricionariedade por parte do Poder Executivo na concessão de novos benefícios do PBF no ano de 2020 entre os estados e as regiões brasileira; e se os critérios previstos na Portaria MDS 341/2008 para concessão do benefício, relacionados ao índice de cobertura, estão desalinhados à finalidade do Programa de contribuir para o combate à pobreza e, consequentemente, à desigualdade social no país. E, em caso positivo, que o TCU determine ao Ministério da Cidadania a promoção de adequações necessárias à focalização do benefício no público-alvo. O apensamento foi determinado por Despacho do Ministro Marcos Bemquerer Costa.
14.	O TC Processo 011.728/2020-5 é uma Representação assinada pelos Presidentes do Consórcio Interestadual de Desenvolvimento Sustentável do Nordeste e do Consórcio Interestadual de Desenvolvimento Sustentável da Amazônia Legal, respectivamente Srs. Rui Costa, Governador do Estado da Bahia, e Antônio Waldez Goes, Governador do Estado do Amapá, com base em dados do monitoramento da execução do PBF que demonstram a concessão de benefícios para estados com menor número de famílias de baixa renda, em detrimento dos Estados do Norte e Nordeste, evidenciando a possível adoção de critérios discriminatórios e políticos, sem observância à equidade e aos critérios técnicos objetivos, transparentes e justos. 	
15.	Os representantes pedem ao TCU a apuração dos supostos indícios de irregularidade na execução do Programa. O apensamento foi determinado por Despacho do Ministro Marcos Bemquerer Costa.
16.	O TC Processo 015.100/2020-0 foi representado pelo Subprocurador-Geral do Ministério Público junto ao TCU Lucas Rocha Furtado, com base em matéria jornalística do sítio eletrônico 'Uol' de 20/3/2020 sobre a suspensão do Bolsa Família para 96 mil beneficiários da região Nordeste, no mês de março de 2020, após o Governo Federal ter privilegiado as regiões Sul e Sudeste em janeiro de 2020, com indício de inadequada execução orçamentária motivada por interesses políticos. 
17.	O representante requer a pronta atuação do TCU a fim de conhecer e avaliar os critérios e o conjunto de indicadores sociais utilizados pelos executores do PBF para seleção de novos beneficiários, bem como avaliar se houve critérios objetivos e transparentes para o corte do Programa na região Nordeste em março de 2020. Apensamento determinado por Despacho do Ministro Marcos Bemquerer Costa.
18.	Por último, o TC Processo 024.610/2020-8 trata de Representação formulada pela Liderança do Partido Socialismo e Liberdade na Câmara dos Deputados sobre possíveis beneficiários que teriam direito a ingressarem no Programa Bolsa Família, mas estão na fila de espera, principalmente nas regiões Norte e Nordeste do país. Posteriormente foi juntado novo documento noticiando o remanejamento de R$ 83.9 milhões de transferências de renda do PBF da região Nordeste para a Comunicação Institucional da Presidência da República pela Portaria 13.474, de 2 de junho de 2020, da Secretaria Especial de Fazenda do Ministério da Economia.
19.	Ao final, os representantes pedem a apuração pelo TCU do fato noticiado, com eventuais responsabilidades e punição dos responsáveis. Conhecida e apensada a este processo pelo Acórdão 7967/2020-TCU-Segunda Câmara, Excerto da Relação 19/2020-TCU-2ª Câmara-Gab. Min. Marcos Bemquerer Costa, retificado por inexatidão material pelo Acórdão 10705/2020-TCU-Segunda Câmara, Excerto da Relação 28/2020-TCU-2ª Câmara-Gab. Min. Marcos Bemquerer Costa.
II. Síntese dos fatos noticiados e analisados pelo TCU
20.	Em suma, foram noticiados os seguintes fatos para apuração do TCU:
	a) existência de uma grande fila de espera de famílias que pleitearam benefícios do PBF e ainda não foram atendidas; 
	b) significativa diminuição da quantidade de concessões de benefícios do PBF de junho a dezembro do ano de 2019; 
	c) redução de recurso orçamentário destinado ao PBF entre os exercícios de 2019 e 2020;
	d) distribuição irregular de recursos do PBF no ano de 2020 entre as regiões Nordeste, Sul e Sudeste; e
	e) efetividade dos critérios previstos na Portaria MDS 341/2008 para concessão do benefício a partir da seleção de famílias por municípios com menor cobertura do PBF; e dos indicadores sociais utilizados pelos executores.
21.	Após instrução inicial (peça 4) , foi feita diligência ao Ministério da Cidadania (peças 6 a 9) , cujas respostas (peças 10 a 14) foram analisadas na instrução à peça 17, que considerou elidido apenas  um dos pontos acima, visto que a significativa diminuição da quantidade de concessões de benefícios do PBF de junho a dezembro de 2019 foi justificada pelo aprimoramento da gestão operacional do Programa, com elevação da folha de pagamento, em contraponto às restrições orçamentárias ocorridas no segundo semestre de 2019, tendo o gestor adotado providência junto ao Governo Federal para suplementação orçamentária do PBF. 
22.	Para saneamento dos demais pontos desta Representação foi promovida nova diligência ao Ministério da Cidadania (peças 19 e 20) . Os documentos apresentados (peças 22, e 25 a 29) foram analisados à peça 32, que considerou não ter havido redução do orçamento de 2020 para o PBF, em relação ao orçamento de 2019, elidindo outro ponto da Representação. Sobre a avaliação da propriedade e da correção do emprego dos critérios de concessão e dos indicadores sociais do PBF, a referida instrução (peça 32) considerou inviável no momento, ante a complexidade e a extensão do tema, e considerando como elemento comprobatório apenas as informações fornecidas pelo gestor, destacando que o fato noticiado seria adequadamente analisado em auditoria de natureza operacional. Em relação aos demais pontos, foi proposta inspeção no Ministério da Cidadania, para saneamento do processo. 
23.	A inspeção foi determinada pelo Relator (peça 35) , e com base nos documentos apresentados pelo Ministério da Cidadania (peças 41 a 49) , foi feito o relatório preliminar de inspeção (peça 50) , submetido aos gestores (peças 53 e 54) , que apresentaram seus comentários (peças 56 a 60) . 
24.	O Relatório Final (peça 61) , ao analisar a possível fila de espera para ingresso no Programa Bolsa Família, ressaltou inicialmente que, de agosto de 2017 a maio de 2019 não existia fila, e que ela decorreu de restrição orçamentária, a partir de junho de 2019, tendo diminuído em abril de 2020, com a descompressão orçamentária frente à pandemia, e destacou que a fila é um reflexo do orçamento disponível para o Programa, cuja definição não é competência do Ministério da Cidadania, que alertou sobre a necessidade de suplementação orçamentária do Bolsa Família à época. A análise concluiu que, com o Auxílio Emergencial instituído em abril de 2020, a fila reduziu de 1,66 milhões para 433 mil famílias e, para o controle social, a instrução anterior (peça 61) propôs determinação ao Ministério da Cidadania para divulgação dos quantitativos habilitados pós-concessão do PBF.
25.	Em relação à distribuição irregular de recursos entre as regiões do país, o Relatório Final (peça 61) , com base na Tabela de Distribuição percentual por região, correlação com taxa de cobertura e existência de restrição orçamentária (peça 61, p. 8-9) , observou que, apesar de em janeiro de 2020 as regiões Sudeste e Sul terem sido contempladas com maior percentual de concessões, esse fato, apesar de ter ocorrido antes, não é o mais comum no período de janeiro de 2015 a março de 2020, sendo mais frequente que as regiões Norte e Nordeste tenham concessões maiores. A instrução, ao realizar teste de verificação do resultado da distribuição em confronto com o algoritmo ditado pelas regras de negócio no mês de janeiro de 2020, constatou grau de aderência com a distribuição governamental em 99,5%, não sendo menor do que 98% em nenhuma região do país, não identificando divergência significativa entre os resultados e os procedimentos de seleção informados pelo Ministério da Cidadania.
26.	A inspeção constatou que a definição da quantidade de concessão para cada município é feita pelo Sistema de Concessão de Benefícios, com risco de violação à integridade das informações enviadas à Caixa Econômica Federal e propôs ciência para aprimoramento do software. Também foi constatado que o estudo utilizado sobre taxa de cobertura e pessoas em situação de pobreza ou extrema pobreza é de 2012, com base no Censo Demográfico de 2010, encontrando 13,8 milhões de famílias em situação de vulnerabilidade de renda, e propôs ciência para atualização das estimativas de pessoas em situação de pobreza por município.
27.	Em Parecer à peça 65, o Ministério Público junto ao TCU, quanto à questão da fila do PBF, destacou que 'A meu ver, a gestão do Ministério da Cidadania na execução do orçamento, por si só, não serviu como fator de incremento das filas de pessoas elegíveis para o programa' (peça 65, p. 3, parágrafo 15) , e concordou com a proposta de determinação feita por esta unidade técnica.
28.	No tocante aos critérios de concessão do Bolsa Família, o MP/TCU levantou duas questões a serem analisadas por esta unidade técnica. Adicionalmente, sobre a necessidade de aprimoramento do sistema de tecnologia da informação envolvido na concessão do benefício, ressaltou que, ao invés da ciência proposta por esta unidade técnica, o fato deve ser objeto de determinação do TCU ao Ministério da Cidadania; aprovando a cientificação proposta sobre a defasagem dos dados utilizados para o cálculo da distribuição dos recursos do PBF.
29.	Ao final, o MP/TCU ressaltou que, 'ainda que se possa cogitar a conveniência de ajustes, o Programa Bolsa Família, desde sua implantação, mostrou-se instrumento preponderante na redução da pobreza e das desigualdades sociais' (peça 65, p. 12, parágrafo 72) . Por isso, justificou a necessidade 'que se examine, com acuidade, sensibilidade e metodologia científica, os critérios utilizados na seleção dos beneficiários e, sobretudo, na distribuição dos recursos do programa' (peça 65, p. 12, parágrafo 73) , manifestando-se pelo retorno dos autos à SecexPrevi para análise das questões trazidas aos autos pelo Parquet sobre os critérios de concessão do PBF.
30.	Em Despacho à peça 66, o Ministro-Relator Marcos Bemquerer Costa determinou a restituição dos autos a esta SecexPrevi para manifestação quanto às questões suscitadas no Parecer do MP/TCU (peça 65) , autorizando, com base nos arts. 41, II, da Lei 8.443/1992, e 240, § 2º, do RI/TCU, a promoção de diligências e inspeções que se fizerem necessárias para o completo saneamento desta Representação.
EXAME TÉCNICO
31. 	Saneados os pontos restantes referentes à fila de espera do Programa Bolsa Família e à distribuição irregular dos recursos entres as regiões brasileiras, o MP/TCU, apesar de concordar com a análise desta unidade técnica, levantou questões sobre o critério de concessão do benefício, ora analisadas. 
I. Etapas do procedimento de concessão do benefício às famílias 
I.1. Questão levantada pelo MP/TCU:
32.	O Ministério Público junto ao TCU destacou a supremacia dos critérios vinculados aos limites político-geográficos de um município sobre critérios relacionados às condições de sobrevivência das famílias, devido ao fato de o critério de distribuição equânime de recursos entre os municípios prevalecer sobre o critério de distribuição prioritária para as famílias com maior vulnerabilidade social. Em tese, ressaltou que, dessa forma, pode ocorrer que famílias que vivam em situação de extrema pobreza não sejam beneficiárias dos recursos do Programa Bolsa Família pelo fato de residirem em municípios com alto índice de cobertura. 
33.	Por força da Lei 10.836/2004, do Decreto 5.209/2004 e das Portarias MDS 555/2005 e 341/2008, o processo do Bolsa Família passa pelas etapas de habilitação, seleção e concessão. O MP/TCU entende que, embora [as três primeiras normas] não tratem de possível preferência por municípios com menor cobertura ou de distribuição equânime dos recursos entre os municípios brasileiros, a Portaria MDS 341/2008 criou e priorizou o critério de cobertura que, ao tentar equalizar o percentual de famílias pobres atendidas pelo Programa nos diversos municípios brasileiros, 'apresenta duas incompatibilidades: possibilita o desfavorecimento de pessoas em situação de extrema pobreza ou alta vulnerabilidade social; e não está prevista em Lei ou mesmo no decreto regulamentador' (peça 65, p. 9) :
'50. A introdução dos três processos operacionais (habilitação, seleção e concessão) , portanto, deu-se por força da Portaria 341/2008. Ocorre que o processo (fase ou etapa) nomeado como seleção, justamente por preceder à fase de concessão, acaba por funcionar como um filtro. Não obstante esteja prevista, para a fase de concessão, a priorização das famílias com menor renda mensal per capita e maior número de crianças e adolescentes de zero a dezessete anos, a fase de seleção prevê que os recursos serão preferencialmente destinados aos municípios que apresentem menor taxa de cobertura do programa, mesmo que lá não residam famílias com características de alta vulnerabilidade social ou pobreza extrema. (peça 65, p. 9) 
54. Desse modo, por força da Portaria MDS 341/2008, ao se fixar a prevalência do critério de que os municípios com menor cobertura receberiam mais concessões, poderia ocorrer a concessão de novos benefícios para famílias que, embora sejam pobres e estejam habilitadas ao PBF, não vivam em situação de extrema pobreza. Enquanto isso, em tese, famílias que vivam abaixo da linha de pobreza estariam a aguardar sua vez nas longas filas de famílias elegíveis para o programa. 
55. O procedimento atualmente utilizado pode facilitar a implementação da política pública. Entretanto, o critério constante da fase de seleção não pode ter peso maior ou prevalecer sobre o critério previsto para a fase de concessão. Faz-se necessária a inversão das prioridades, de modo que o primeiro filtro privilegie as famílias com menor renda per capita ou maior número de crianças e adolescentes. Alternativamente, pode-se suscitar a elaboração de um algoritmo ou fórmula de cálculo que contemple os dois critérios, mas que não permita que o critério associado à renda das famílias tenha peso inferior ao critério relacionado à distribuição de recursos em quantidade inversamente proporcional ao percentual de cobertura do programa nos mais diversos municípios do país.'
34.	O nobre Parquet pretende avaliar se o critério de cobertura municipal estabelecido pela Portaria MDS 341/2008 pode divergir de normas hierarquicamente superiores que buscam priorizar unidades familiares em situação de extrema pobreza. Para tanto, os autos foram devolvidos a esta unidade técnica para:
a) examinar, à luz das normas legais e regulamentares vigentes, se as etapas/processos previstos no art. 3º, incisos I a III, da Portaria MDS 341/2008 estão em consonância com as normas e objetivos do PBF previstos na Lei 10.836/2004 e no Decreto 5.209/2004, bem como com os objetivos fundamentais da República Federativa do Brasil dispostos no art. 3º, inciso III, da Constituição Federal, consistentes na redução da pobreza, da marginalização e das desigualdades regionais; 
b) ainda que por amostragem, em razão do procedimento introduzido pelo art. 3º, incisos I a III, da Portaria MDS 341/2008, avaliar a possibilidade da ocorrência, em proporção relevante, da não concessão de benefícios a famílias em situação de maior vulnerabilidade social (famílias em situação de extrema pobreza, com menor renda familiar ou com maior número de crianças e jovens) , por residirem em municípios com alto índice de cobertura pelo PBF;
I.2. Análise:
35. 		Inicialmente registra-se que o Programa Bolsa Família (PBF) não está mais vigorando no Brasil desde novembro de 2021, tendo sido substituído pelo Programa Auxílio Brasil (PAB) . Em consequência, sua lei de criação, decretos regulamentadores e atos normativos foram revogados. No momento, a Medida Provisória 1061, de 9 de agosto de 2021, que instituiu o PAB, foi aprovada pelo Congresso Nacional e constituiu o Projeto de Lei de Conversão (PLV) 26, de 2021, encaminhado para sanção da Presidência da República. Já foram emitidos o Decreto 10.852, de 8 de novembro de 2021, que regulamenta o PAB, e o Decreto 10.831, de 6 de outubro de 2021, que regulamenta o art. 24 da MP 1061/2021, sobre o agente operador do Programa.
36.	Assim, a Portaria MDS 341/2008, objeto da análise solicitada, não está mais vigente. Já havia sido expressamente revogada pela Portaria MC 651, de 30 de julho de 2021, que foi revogada pela hoje em vigência Portaria 711, de 18 de novembro de 2021. A revogação da referida norma, como também a não mais existência do PBF, são fatores que levam à perda de objeto da presente Representação. Entretanto, será realizada uma análise sobre o novo programa assistencial, na medida do possível, apenas no intuito de emitir a manifestação solicitada pelo Ministério Público junto ao TCU e determinada pelo Relator dos autos.
37.	Em que pese a louvável preocupação do nobre Parquet com as normas e os procedimentos para concessão do benefício assistencial às pessoas vulneráveis, antes dispostos na Portaria 341/2008 e hoje na Portaria 711/2021, é pacífico o entendimento do TCU de não ter 'competência constitucional para promover o controle formal e material da legalidade e constitucionalidade de atos normativos infralegais', como ressaltou o Ministro Relator Benjamin Zymler no Voto condutor do Acórdão 990/2017-TCU-Plenário, além de ter destacado o mesmo posicionamento em outras deliberações como os Acórdão 4420/2009-TCU-Primeira Câmara, 686/2009-Plenário e 2305/2007-Plenário.
38.	Nessas deliberações é salientado que a competência para apreciar a constitucionalidade de normas, em abstrato, é privativa do Supremo Tribunal Federal (STF) , podendo o TCU apreciar a constitucionalidade de normas jurídicas e atos do Poder Público, em sede de controle difuso, de modo incidental, nos processos que sejam analisadas matérias de sua competência, conforme declarado na Súmula 347 do STF. 
39.	O controle difuso tem como principal característica a existência de partes litigantes acerca de determinado objeto, cuja declaração de inconstitucionalidade é sempre aplicada ao caso concreto, com repercussão somente entre as partes litigantes, no intuito de resolver o conflito e assegurar a proteção de direitos subjetivos. Portanto, o TCU não tem atribuição para avaliar a constitucionalidade de ato normativo do Ministério da Cidadania, no aspecto amplo, e no caso, não é aplicável o controle incidente, visto que a pretendida avaliação não está relacionada a conflito específico em processo de competência desta Corte de Contas.
40.	Mesmo que não se possa analisar a constitucionalidade do ato normativo, avalia-se o debatido critério de distribuição dos recursos do PBF, constituído dos processos operacionais de habilitação, seleção e concessão. Pela pertinente e exímia análise do MP/TCU, o critério prioriza municípios a famílias em situação de pobreza e extrema pobreza porque primeiro, na etapa da seleção, define a 'quantidade máxima de famílias habilitadas por município que poderão ingressar no PBF em determinada folha de pagamento' (parte do art. 8º da Portaria 341/2008, revogada) , para depois, na etapa da concessão, e vinculado aos limites quantitativos da seleção, 'identificar individualmente cada uma das famílias que ingressarão no PBF em determinada folha de pagamentos do Programa' (parte do art. 9º da Portaria 341/2008, revogada) .
41.	Em consulta à Portaria MC 711/2021, ora vigente, observa-se que houve alteração no procedimento para concessão do Auxílio Brasil, em relação ao procedimento do Bolsa Família destacado pelo Ministério Público junto ao TCU. Agora, a etapa da seleção define a quantidade de famílias que irão ingressar na folha de pagamento do mês, de acordo com a disponibilidade orçamentária, e em seguida identifica as famílias habilitadas que irão ingressar naquele mês (art. 70 do referido normativo) . A concessão é a etapa que apenas efetiva o ingresso das famílias selecionadas no PAB (art. 13 da Portaria 711/2021) .
42.	Quanto à identificação das famílias, o novo normativo prevê que será realizada de modo automático no Sibec, ocorrendo em duas etapas. A primeira etapa consiste na priorização das famílias com integrantes em situação de trabalho infantil e libertos de situação análoga à de trabalho escravo, quilombolas, indígenas e com catadores de material reciclável, além de outras categorias permitidas e fundamentadas pelo Ministério da Cidadania. Na etapa seguinte ocorre a identificação dos municípios com menor cobertura do PAB e a aplicação dos seguintes critérios de ordenação: menor renda familiar mensal per capita; maior quantidade de integrantes menores de 18 anos; e famílias que estejam habilitadas de forma ininterrupta há mais tempo (arts. 9º, 10, §§ 1º e 2º, e 11 da Portaria 711/2021) .
43.	A cobertura do PAB continua igual à do PBF, sendo a divisão entre o número de famílias beneficiárias e o número estimado de famílias pobres daquela unidade federativa, calculada a partir de dados do Instituto Brasileiro de Geografia e Estatística (IBGE) (art. 6º, III e parágrafo único) . Observa-se, no entanto, uma preocupação na identificação das famílias a serem beneficiadas pelo Programa, para que possa atender as pessoas em situação de vulnerabilidade inscritas no Cadastro Único.
44.	Não poderia ser diferente, uma vez que o PBF, como destacado pelo Parquet em seu Parecer, é reconhecido como um programa bem focalizado. 	O TC Processo 017.391/2021-0, que trata da auditoria operacional sobre benefícios federais de proteção social, para compor o Relatório de Fiscalizações em Políticas e Programas de Governo (RePP) do exercício de 2021, constatou que o PBF, comparado com outros benefícios assistenciais e trabalhistas, na forma da Tabela 1, abaixo, elaborada pelo SAE/SecexPrevi e trazida daqueles autos, foi o benefício mais focalizado nos mais pobres, com capacidade de reduzir a desigualdade de renda a baixo custo, sendo, portanto, o mais econômico no combate à pobreza e à desigualdade. 
Tabela 1 - Economicidade dos benefícios da proteção social quanto à pobreza e à desigualdade
	ORDEM
	GASTOS SOCIAIS
	ECONOMICIDADE
 (R$ bilhões anuais por um ponto percentual de redução) 

			Hiato de Pobreza
	Desigualdade de Gini

	1º
	PBF
	12,63
	27,91

	2º
	BPC
	24,30
	38,08

	3º
	Salário Família
	30,93
	40,08

	4º
	Previdência Rural
	35,59
	54,21

	5º
	Seguro-Desemprego
	53,20
	60,65

	6º
	Abono Salarial
	61,01
	74,32

Fonte: TC Processo 017.391/2021-0 (peça 21, p. 34) 
45.	Visando a erradicação da pobreza, a MP 1061/2021 (PLV 26/2021) , em seu Capítulo III, define metas para taxas de pobreza, observada a condução sustentável da política fiscal, voltada para um ambiente macroeconômico estável compatível com a geração de empregos e de renda. Para os três anos subsequentes, a taxa geral de pobreza deve ser inferior a 12%, 11% e 10%; e a taxa de extrema pobreza inferior a 6%, 4% e 3%. A apuração das taxas será feita pelo IBGE, com base na Pesquisa Nacional por Amostra de Domicílios Contínua (PNAD Contínua) .
46.	Um aspecto a ser destacado na seleção de famílias para distribuição do benefício é a disponibilidade orçamentária, que foi considerada fator para a definição da quantidade de famílias a ingressar no PAB no novo normativo (Portaria 711/2021) . De fato, esse é o elemento primordial para a concessão do benefício. Como já visto neste processo, a fila de espera para obter o Bolsa Família cresceu em momento de restrição orçamentária e diminuiu quando houve crédito extraorçamentário para a implantação do Auxílio Emergencial em 2020, durante a pandemia da Covid-19; o que evidencia que famílias deixam de ser atendidas por restrição orçamentária, independentemente da região em que residam.
47.	A falta de concessão do benefício a pessoas habilitadas gera a fila de espera. A instrução anterior (peça 61) concluiu que, com a criação do Auxílio Emergencial em abril de 2020, a fila, que contava com 1,66 milhões de famílias para ingresso no PBF, passou para 433 mil famílias. Entretanto, conforme dados apurados no TC Processo 016.827/2020-1 e demonstrados nas Figuras 1 e 2, abaixo, trazidas do referido processo, praticamente não houve concessões no PBF em todo o segundo semestre de 2020, período também que não foram feitas novas concessões ao Auxílio Emergencial, cuja inscrição encerrou em 2/7/2020. Dessa forma, em abril de 2021, o PBF alcançou 1.186.755 famílias na fila de espera (parte foi atendida pelo Auxílio Emergencial) .
Figura 1 - Famílias que tiveram benefícios concedidos no PBF de 2018 a 2021
Fonte: painel de dados do MC em 4/8/2021, com tabela reproduzida do TC Processo 016.827/2020-1 (peça 618, p. 32) 
Figura 2 - Famílias na fila de espera do PBF entre abril de 2020 e julho de 2021
Fonte: Nota técnica 42/Senarc/MC, com tabela reproduzida do TC Processo 016.827/2020-1 (peça 618, p. 32) 
48.	No momento, a MP 1061/2021, em seu art. 4º, § 3º, pretende zerar a fila de espera para recebimento do benefício assistencial, assegurando o acesso às transferências de renda tão logo se verifique que as famílias em situação de pobreza e de extrema pobreza preenchem os requisitos de elegibilidade ao PAB. 
49.	Ainda sobre a fila do PBF, notícia veiculada na mídia em 30/11/2021, além de destacar que a MP 1061/2021 se propõe a terminá-la, informa que o Ministério Público Federal (MPF) , atendendo solicitação feita pelo Partido Socialismo e Liberdade (PSol) , 'está pedindo nesta semana informações do Governo Federal sobre as polêmicas filas de espera do Bolsa Família. De acordo com as informações oficiais, o Palácio do Planalto tem até 10 dias para dar uma resposta para os questionamentos do órgão' (peça 67) , que argumenta existir uma espécie de 'falta de transparência governamental' em relação ao assunto.  
50.	Ante o exposto, entende-se que os critérios de concessão do PBF, descritos na revogada Portaria 341/2008, que vigoraram por cerca de treze anos, não ensejaram, por si, irregularidade na distribuição do benefício entre famílias em situação de vulnerabilidade social nas diversas regiões brasileiras, mesmo considerando o índice de cobertura municipal do Programa. 
51.	O critério estabelecido na Portaria 711/2021, ora em início de implementação com a criação do PAB, em substituição ao PBF, ante à complexidade e à extensão do tema, pode ser objeto de avaliação em futuras fiscalizações do Programa pela SecexPrevi, tendo em vista fugir do escopo desta Representação tal análise em razão de o processo referir-se ao Bolsa Família.
I.3. Conclusão e Proposta de encaminhamento: 
52.	A exposição acima constitui-se na manifestação desta unidade técnica às letras 'a' e 'b' do Despacho do MP/TCU. Decorrente da instrução anterior (peça 61) , restaram as propostas abaixo ao Ministério da Cidadania, a ser feita oportunamente, relacionada aos pontos abordados acima.
a) determinar ao Ministério da Cidadania, com fundamento no art. 4º, inciso I, da Resolução-TCU 315, de 2020, que, no prazo de 30 dias, passe a divulgar no Painel de Monitoramento do Programa Bolsa Família os quantitativos de habilitados pós-concessão (fila de espera) , analogamente ao que ocorre às demais variáveis do programa, em atendimento ao art. 2º, parágrafo único, V, da Lei 9.784/1999; e
b) dar ciência ao Ministério da Cidadania, com fundamento no art. 9º, inciso II, da Resolução-TCU 315, de 2020, de que os procedimentos de seleção dispostos no art. 8º da portaria MDS 341/2008 e o sistema de tecnologia da informação envolvido necessitam ser aprimorados, com o intuito de evitar irregularidades na distribuição regional dos recursos do Programa Bolsa Família, contrariando o disposto no art. 17, caput e inciso III, do Decreto 9.203/2017.
53.	O Parecer do MP/TCU (peça 65) acatou a proposta de determinação e, embora haja o empenho em zerar a fila de espera ao PAB, é válida ser feita no momento, com ajustes. Assim, propõe-se determinar ao Ministério da Cidadania que, no prazo de 30 dias, passe a divulgar no Portal da Cidadania, na forma de Painel de Monitoramento do Programa Auxílio Brasil, os quantitativos de habilitados pós-concessão (fila de espera) , analogamente ao que ocorre às demais variáveis do programa, em atendimento ao art. 2º, parágrafo único, V, da Lei 9.784/1999.
54.	Por outro lado, o Parquet transformou a proposta da unidade técnica de ciência em determinação, entendendo que a distribuição indevida de recursos, derivada das fragilidades na seleção de famílias e na utilização do sistema de informação, pode constituir ilegalidade por afrontar os critérios de seleção fixados na Portaria 341/2008 e no Decreto 5.209/2004; e que o aperfeiçoamento da sistemática é medida necessária, exequível e passível de monitoramento. Tendo em vista o início do PAB, a emissão da Portaria 711/2011 revogando a Portaria 341/2008 e dispondo sobre a seleção de famílias, e ainda a informação no site do Ministério da Cidadania sobre a disponibilização do novo Sistema de Benefícios ao Cidadão (Sibec) desde 2/8/2021, entende-se que não deva ser feita no momento proposta para tal ponto desta Representação. 
II. Avaliação de dados estatísticos para a concessão do PBF
II.1. Questão levantada pelo MP/TCU:
55.	O MP/TCU destacou que os recursos do Programa Bolsa Família não vêm sendo distribuídos, ainda que de forma aproximada, na proporção do número de pessoas consideradas pobres em cada uma das regiões do país. As proporções verificadas na distribuição dos recursos do PBF, segundo demonstrado na Tabela de Distribuição percentual por região, correlação com taxa de cobertura e existência de restrição orçamentária (peça 61, p. 8-9) , devido aos critérios de concessão, não guardam correspondência com os dados relativos à pobreza, de acordo com estudo do Ipea, em 2014, e dados divulgados pelo IBGE em 2017 e 2018; e à extrema pobreza; conforme dados do IBGE em 2019 e do Censo 2010:
'33. Assim, por exemplo, o Nordeste, onde, segundo recente pesquisa do IBGE, vivem 47,9% dos habitantes pobres do Brasil, recebeu apenas 32,7% dos recursos do programa. De modo inverso, a Região Sul recebeu 11,5% dos recursos, embora, segundo a mesma pesquisa, tenha apenas 2,5% dos pobres do país. Quanto à Região Norte, a tabela elaborada pela unidade instrutiva indica que, ao longo do tempo, recebeu 11,2% dos recursos do programa, entretanto, a mesma pesquisa do IBGE indica que 26,1% das pessoas pobres do país vivem nessa região (https://www.fecop.seplag.ce.gov.br/2020/11/20/regiao-nordeste-possui-quase-metade-de-toda-a-pobreza-no-brasil-segundo-ibge/, disponível em 19/5/2021) . (peça 65, p. 5) '
56.	O nobre Parquet pretende esclarecer se o PBF reduz as desigualdades regionais e municipais, tanto quanto as sociais, ou se precisa de aperfeiçoamento ou de mudanças fundamentais. Para tanto, os autos foram devolvidos a esta unidade técnica para emitir manifestação sobre:
c) a partir da coleta de dados constantes do Censo Demográfico de 2010, bem como de dados mais recentemente divulgados pelo IBGE e por outros institutos de pesquisa, promova a análise crítica dos resultados do cotejo entre os percentuais de famílias elegíveis ao PBF ou de pessoas/famílias em situação de pobreza em cada região e os percentuais de recursos distribuídos para cada região ao longo do tempo, conforme tabela à peça 61, p. 8-9; 
d) a partir de diligências ou outros meios investigativos disponíveis, solicite o encaminhamento e examine as razões ou justificativas existentes para uma eventual diferença entre os referidos percentuais descritos no item anterior. Nessa análise, faz-se necessário não apenas ponderar a importância do procedimento previsto no art. 3º da Portaria MDS 341/2008, mas também de outros fatores que, ao longo dos anos, tenham resultado na possível disparidade. Caso necessário, a análise também deve explorar as discrepâncias (percentual de famílias pobres/elegíveis existentes versus percentual de recursos recebidos) entre municípios ou entre unidades da federação.
II.2. Análise:
57.	O nobre Parquet demonstra preocupação com a efetividade do critério de distribuição de recursos do Programa Bolsa Família, com base no percentual de cobertura municipal, na redução da pobreza entre as regiões brasileiras. Isso porque, conforme trecho acima transcrito, as regiões Norte e Nordeste receberam recursos aquém das suas taxas de pobreza, enquanto as regiões Sul e Sudeste receberam recursos em quantidade superior às taxas de pobreza. 
58.	Embora o argumento seja muito relevante, é importante ressaltar, ao mesmo tempo, outros aspectos, também importantes, relacionados ao PBF. O Programa visa a redução da pobreza, que é dinâmica ao longo do tempo, com milhões de pessoas transitando fora e dentro das linhas de pobreza e de extrema pobreza, a depender do ciclo econômico. Com isso, os dados são variáveis e difíceis de agregar ao longo de mais de uma década, considerando que são utilizadas as informações dos censos decenais.
59.	Outro aspecto significativo é, como o Ministério da Cidadania sempre destaca, que a taxa de cobertura por região utilizada para avaliação da distribuição tem caráter meramente ilustrativo, já que a aferição da taxa de cobertura é calculada por município, o que inviabiliza uma avaliação real da distribuição diante da estrutura territorial brasileira composta por 5.568 municípios, segundo levantamento do IBGE de 2018. Além disso, a PNAD Contínua utilizada pelo IBGE apresenta amostras por regiões e estados, com no máximo parâmetros de municípios das capitais brasileiras. Ainda se destaca que a gestão do Suas e, portanto, dos benefícios assistenciais, é descentralizada para os municípios.
60.	Também não se poderia deixar de mencionar a disponibilidade orçamentária como um aspecto expressivo na distribuição de recursos do PBF, destacada na análise acima e na instrução anterior (peça 61) , da qual se transcreve o trecho abaixo (peça 61, p. 10) : 
'60. Ao calcular a correlação entre o número de concessões e o inverso da taxa de cobertura por região (tabela 2) , conclui-se que os meses de maior correlação são aqueles em que se distribui mais para as regiões SE, SU e CO e menos para as regiões NO e NE, tais quais os meses já apontados de abril/2015 (0,57) , junho (0,63) e agosto/2016 (0,69) , maio/2017 (0,56) e janeiro/2020 (0,65) . Isso confirma a importância da taxa de cobertura na definição das concessões regionalmente. Além disso, em situações de restrição orçamentária, as citadas correlações são em média ainda mais elevadas comparadas a situação de inexistência de restrição, o que evidencia que a limitação orçamentária acaba por tensionar a distribuição na direção das regiões com menores taxas de cobertura.'
61.	Mesmo sem ter como critério de distribuição a proporção do número de pessoas consideradas pobres em cada uma das regiões do país, o PBF sempre apareceu em todas as pesquisas realizadas como um programa bem focalizado. Entre elas, destaca-se o Texto para Discussão 2567 do Instituto de Pesquisa Econômica Aplicada (Ipea) , de junho de 2020 (peça 68) . O estudo avalia a focalização do Programa Bolsa Família no período de 2012 a 2018 com base na PNAD Contínua. Além de ser um período grande, o estudo serve para evidenciar essa análise porque deixa de lado o momento de pandemia, que teve reflexos econômicos e foi abarcado pelo Auxílio Emergencial.
62.	Os trechos abaixo transcritos desse estudo do Ipea reforçam que o Nordeste, região mais pobre do Brasil, tem ótima cobertura do PBF e que, no tocante a esse Programa, recursos adicionais são mais essenciais para a redução da desigualdade do que alterações nos seus critérios de distribuição.
'A focalização do programa é melhor nas regiões mais pobres do Brasil. Em 2018, no Nordeste, a região com maior número de beneficiários, 46,9% deles estavam entre os 10% de menor renda domiciliar per capita no Brasil; e 72,8% entre os 20% de menor renda domiciliar per capita - contra 38,9% e 65,5% observados, respectivamente, no país como um todo. A região Nordeste é a que tem a melhor focalização do programa. No Sudeste, a segunda região com o maior número de beneficiários, apenas 27,0% estavam entre os 10% com menor renda domiciliar per capita; e 54,1% entre os 20% com menor renda domiciliar per capita, resultados muito inferiores aos observados nas regiões Nordeste e Norte, mas ainda discretamente melhores do que os observados nas regiões Sul e Centro-Oeste.
A capacidade do PBF de reduzir a desigualdade de renda já era muito alta no início do período analisado. Seu coeficiente de concentração teve uma queda não trivial de 6,0 p.p. no período entre 2012 e 2018 (de -0,58 para -0,64, segundo a PNAD Contínua) , o que revela que investimentos adicionais no programa terão impacto direto na redução da desigualdade de renda no país. 
São as regiões mais pobres do Brasil (Nordeste e Norte) que 'puxam' o bom desempenho da focalização do programa, com percentuais de beneficiários entre os mais pobres bem acima da média nacional. Curiosamente, também são as regiões mais pobres que apresentam os menores erros de exclusão, sugerindo que o trade-off entre erros de inclusão e de exclusão não vale para os níveis subnacionais. 
Novamente, não parece razoável esperar que o PBF dê saltos de melhoria em sua focalização. Trata-se, de longe, da transferência mais bem focalizada feita pelo Estado brasileiro e que tem passado por um processo relativamente longo de contínuo aperfeiçoamento. Se quisermos melhorar a focalização do gasto social brasileiro, parece haver dúzias de opções mais óbvias.'
63.	Pelo acima exposto, entende-se que a correlação entre o número de concessões e o inverso da taxa de cobertura utilizada para a distribuição de recursos do PBF ao longo de sua existência não prejudicou o objetivo do Programa, avaliado como exitoso. Com a substituição do PBF pelo PAB, perde-se o objeto da presente Representação, tendo em vista que a análise deve ser direcionada ao ora em implementação PAB, na oportunidade e em procedimento específico. 
II.3. Conclusão e Proposta de encaminhamento: 
64.	A análise acima constitui-se na manifestação desta unidade técnica às letras 'c' e 'd' do Despacho do MP/TCU. Decorrente da instrução anterior (peça 61) e do Parecer do MP/TCU (peça 65) , restou a proposta de ciência ao Ministério da Cidadania, de que as estimativas de pessoas em situação de pobreza por município devem ser atualizadas com o advento do próximo censo demográfico, assim como contar com novos métodos estatísticos que busquem reduzir a defasagem dessas estimativas ao longo do decênio entre a realização dos censos, em observância ao art. 18, §§ 1º e 2º, do Decreto 5.209/2004. 
65.	A proposta deve ser mantida, com ajustes, voltada para o PAB, com a alteração do normativo legal. Dessa forma, o Ministério da Cidadania deve ser cientificado, com fundamento no art. 9º, inciso II, da Resolução-TCU 315, de 2020, de que as estimativas de pessoas em situação de pobreza por município devem ser atualizadas com o advento do próximo censo demográfico, assim como contar com novos métodos estatísticos que busquem reduzir a defasagem dessas estimativas ao longo do decênio entre a realização dos censos, em observância ao art. 21 do Decreto 10.852/2021. 
CONCLUSÃO
66.	Os pontos tratados nesta Representação e nos processos apensos, relacionados ao Programa Bolsa Família, foram saneados, concluindo-se por sua procedência parcial. A diminuição da quantidade de concessões de benefícios de junho a dezembro do ano de 2019, apesar de procedente, foi justificada pelo Ministério da Cidadania (peça 17) . Por sua vez, a redução de crédito orçamentário destinado ao Programa entre os exercícios de 2019 e 2020 foi considerada improcedente comparando-se os orçamentos dos dois anos, em valores iniciais (peça 32) .
67.	 Após inspeção (peça 61) , a existência da fila de espera foi considerada procedente, mas causada por restrição orçamentária, com ações tempestivas do Ministério da Cidadania para suplementação de recursos, cabendo determinação ao gestor para a publicidade dos dados da fila, em atenção aos princípios da transparência e do controle social. Já a distribuição irregular de recursos do PBF no ano de 2020 entre as regiões do país foi considerada improcedente, uma vez verificado que o processo de seleção de habilitados por município possui alta aderência às regras de negócio estabelecidas pelo órgão, com proposta de ciência ao gestor da defasagem da estimativa de pessoas na situação de pobreza decorrente do Censo 2010 para o cálculo da distribuição de recursos do Programa.
68. 	A efetividade dos critérios previstos na Portaria MDS 341/2008 (revogada) para concessão do benefício a partir da seleção de famílias por municípios com menor cobertura do PBF; e dos indicadores sociais utilizados pelos executores foi assunto perfeitamente discutido no Parecer do MP/TCU (peça 65) . 
69.	Em atenção ao Parecer do nobre Parquet, esta unidade técnica manifesta-se no sentido de que, como o Programa Bolsa Família foi substituído em novembro de 2021 pelo Programa Auxílio Brasil, em implantação, com revogação expressa de seus normativos legais e operacionais, houve perda de objeto da presente Representação em relação àqueles pontos. 
70.	Entretanto, feita a análise das questões levantadas pelo MP/TCU, entende-se que os processos de seleção de famílias beneficiárias e de distribuição de recursos com base na correlação entre o número de concessões e o inverso da taxa de cobertura dispostos na Portaria 341/2008,  vigente por cerca de treze anos, não desviaram o Programa Bolsa Família de seu objetivo de contribuir para o enfrentamento da pobreza com a transferência de renda às famílias em situação de pobreza ou de extrema pobreza. Pelo contrário, estudos comprovam a boa focalização do Programa. Com o fim do PBF, futuras avaliações desta SecexPrevi serão direcionadas ao recém-criado Programa Auxílio Brasil.
PROPOSTA DE ENCAMINHAMENTO
71.	Diante do exposto, submetem-se os autos à consideração superior, propondo:  
a) conhecer da presente representação, satisfeitos os requisitos de admissibilidade previstos nos arts. 235 e 237, inciso I, do Regimento Interno deste Tribunal, c/c o art. 81, inc. I, da Lei 8.443/1992, e no art. 103, § 1º, da Resolução-TCU 259/2014, para, no mérito, considerá-la parcialmente procedente; 
b) determinar ao Ministério da Cidadania, com fundamento no art. 4º, inciso I, da Resolução-TCU 315, de 2020, que, no prazo de 30 dias, passe a divulgar no Portal da Cidadania, na forma de Painel de Monitoramento do Programa Auxílio Brasil, os quantitativos de habilitados pós-concessão (fila de espera) , analogamente ao que ocorre às demais variáveis do programa, em atendimento ao art. 2º, parágrafo único, V, da Lei 9.784/1999;
c) dar ciência ao Ministério da Cidadania, com fundamento no art. 9º, inciso II, da Resolução-TCU 315, de 2020, de que as estimativas de pessoas em situação de pobreza por município devem ser atualizadas com o advento do próximo censo demográfico, assim como contar com novos métodos estatísticos que busquem reduzir a defasagem dessas estimativas ao longo do decênio entre a realização dos censos, em observância ao art. 21 do Decreto 10.852/2021; 
d) informar ao Ministério da Cidadania e aos representantes Senador Rogério Carvalho Santos, Liderança do Partido Socialismo e Liberdade (PSOL) na Câmara dos Deputados, Governadores Rui Costa e Antônio Waldez Goes, Procuradores de Contas Lucas Rocha Furtado e Rodrigo Medeiros de Lima, do acórdão que vier a ser proferido, destacando que o relatório e o voto que fundamentam a deliberação ora encaminhada podem ser acessados por meio do endereço eletrônico www.tcu.gov.br/acordãos; e
e) arquivar os presentes autos, com base no art. 169, inciso III, do Regimento Interno do Tribunal, sem prejuízo de que a SecexPrevi monitore, em autos apartados, a determinação supra."
2. 	O Ministério Público junto ao TCU, representado pelo Procurador Sérgio Ricardo Costa Caribé, concordando parcialmente com a proposta da unidade instrutiva, manifesta-se por que seja arquivada a presente representação, por perda do objeto, em face da revogação da Lei 10.836, de 9/1/2004, que instituiu o Programa Bolsa Família, sem prejuízo de se determinar ao Ministério da Cidadania que divulgue os quantitativos de habilitados pós-concessão no Programa Auxílio Brasil (fila de espera) , nos termos do excerto de parecer abaixo reproduzido: 
"9. 	As representações, de modo geral, tratam de irregularidades na distribuição dos recursos do PBF entre as regiões do país, que podem ter dado causa a grandes filas de espera nas regiões Norte e Nordeste.
10. 	Em parecer de 29/7/2021, após análise da minudente instrução elaborada no âmbito da SecexPrevi, levantei algumas dúvidas e, ao final, propugnei o retorno dos autos à unidade técnica para que realizasse novos exames e avaliações (peça 65, p. 12) . As questões, essencialmente, tratavam da legalidade das etapas de concessão dos benefícios, da possibilidade de não priorização das famílias em situação de extrema pobreza e das possíveis discrepâncias entre municípios, entre unidades da federação e entre regiões do país. 
Naquela oportunidade, alinhando-me ao posicionamento adotado pela unidade técnica, manifestei entendimento no sentido de que o Ministério da Cidadania deveria divulgar, periodicamente, informações a respeito das filas de pessoas elegíveis para o PBF (peça 65, p. 3) . Também externei opinião de que o sistema de tecnologia da informação envolvido necessitava de aprimoramento com intuito de evitar irregularidades na distribuição regional do Programa Bolsa Família (peça 65, p. 10) .
12. 	Vossa Excelência, mediante despacho à peça 66, determinou a restituição dos autos à SecexPrevi para que se manifestasse acerca das dúvidas contidas no citado parecer.
13. 	Antes de adentrar no exame da argumentação trazida pela unidade instrutiva, saliento que o Programa Bolsa Família (PBF) foi substituído pelo Programa Auxílio Brasil (PAB) . A Lei 14.284, de 29/12/2021, que instituiu o Programa Auxílio Brasil e o Programa Alimenta Brasil, revogou, entre outras, a Lei 10.836, de 9/1/2004, que instituiu o Programa Bolsa Família.
14.	Para a regulamentação do PAB, foram editados diversos decretos, tais como o 10.852/2021 e o 10.880/2021. A Portaria MDS 341, de 7/10/2008, objeto de detida análise nos presentes autos, foi revogada pela Portaria MC 651, de 30/7/2021, que, por sua vez, foi revogada pela ora vigente Portaria MC 711, de 18/11/2021. 
15.	Apesar da extinção do PBF e da revogação de suas normas regulamentares, a unidade técnica, em sua nova instrução, relativamente às questões levantadas em meu parecer, analisou e concluiu que os critérios de concessão do Programa, descritos na revogada Portaria 341/2008, não acarretaram irregularidade na distribuição do benefício entre famílias em situação de vulnerabilidade social nas diversas regiões brasileiras, mesmo considerando o índice de cobertura municipal como critério (peça 69, p. 10) . 
16.	No entendimento da unidade técnica, a correlação entre o número de concessões e o inverso da taxa de cobertura utilizada para a distribuição de recursos do PBF ao longo de sua existência não prejudicou a execução do Programa, avaliado como exitoso e com boa focalização (peça 69, p. 12) .
17.	Como visto, a instrução técnica, em sua criteriosa análise, concluiu que as normas então vigentes não prejudicaram a adequada distribuição dos recursos do PBF. Avaliações como essa podem ser instrumentos importantes no exame da conveniência e legalidade das normas atinentes à execução do PAB e de programas que ainda serão criados com o fito de garantir renda mínima às famílias brasileiras.  
18. 	Com o fim do PBF e a revogação de suas normas instituidoras e regulamentares, as representações tratadas nestes autos perderam seu objeto e, por isso, devem ser arquivadas.
19. 	Não obstante, duas situações pontuais e acessórias, observadas na execução do Programa Bolsa Família, na opinião da SecexPrevi, podem repercutir na operação do Programa Auxílio Brasil. 
20.	Uma dessas circunstâncias diz respeito à falta de transparência na identificação e quantificação das pessoas inseridas na fila de espera, o que levou a unidade técnica a propor que seja determinado ao Ministério da Cidadania que, com fundamento no art. 4º, inciso I, da Resolução-TCU 315/2020, passe a divulgar, no Portal da Cidadania, na forma de Painel de Monitoramento do PAB, os quantitativos de habilitados pós-concessão, analogamente ao que ocorre em relação às demais variáveis do programa (peça 69, p. 14) .
21.	Segundo matérias jornalísticas, o Ministério da Cidadania teria eliminado a fila de espera para acesso ao Programa Auxílio Brasil (v.  https://noticias.uol.com.br/politica/ultimas-noticias/2022/01/04/governo-diz-que-zerou-fila-de-espera-de-2021-para-acesso-ao-auxilio-brasil.htm e https://www.idinheiro.com.br/noticias/governo-zera-fila-de-espera-do-auxilio-brasil-com-inclusao-de-novos-beneficiarios/, disponíveis em 14/2/2022) . 
22.	Em que pese o conteúdo das referidas matérias, é razoável admitir que as filas de espera, a exemplo do que aconteceu na vigência do PBF, podem ocorrer no âmbito da execução do PAB. Sendo assim, parece-me conveniente e adequada a determinação proposta pela unidade instrutiva.
23.	O outro ponto diz respeito à defasagem dos dados estatísticos, algo que vem prejudicando a realização de estimativas precisas da situação de pobreza por município. De fato, a não realização do Censo 2020 e a ausência de providências no sentido de se utilizar outros instrumentos estatísticos têm como resultado a distribuição de recursos com base em dados desatualizados sobre a renda e a pobreza no Brasil. 
24. 	O prazo de dez anos, normalmente utilizado para a realização dos censos demográficos, é por demais extenso, de modo que outros levantamentos e estimativas devem ser aproveitados nesse mister. Essa deficiência, observada na operação do PBF, possivelmente, reproduz-se nos cálculos, levantamentos e análises utilizados no âmbito do PAB.
25.	Na linha do entendimento da SecexPrevi, considero oportuno que se recomende ao Ministério da Cidadania que promova a atualização dos dados das pessoas em situação de pobreza, não apenas com o próximo censo demográfico, mas também com outros levantamentos estatísticos disponíveis. 
26.	Isso posto, este membro do Ministério Público de Contas, concordando parcialmente com a proposta da unidade instrutiva (peça 69, p. 13-14) , manifesta-se no sentido de que:
	a) seja arquivada a presente representação, por perda do objeto, em face da revogação da Lei 10.836, de 9/1/2004, que instituiu o Programa Bolsa Família, bem como de suas normas regulamentares;
	b) seja determinado ao Ministério da Cidadania, com fundamento no art. 4º, inciso I, da Resolução-TCU 315, de 2020, que, no prazo de 30 dias, passe a divulgar no Portal da Cidadania, na forma de Painel de Monitoramento do Programa Auxílio Brasil, os quantitativos de habilitados pós-concessão (fila de espera) , analogamente ao que ocorre às demais variáveis do programa;"
	É o Relatório.

não há.

Procurador Sérgio Ricardo Costa Caribé.

REPRESENTAÇÃO. POSSÍVEIS IRREGULARIDADES NA EXECUÇÃO DO PROGRAMA BOLSA FAMÍLIA - PBF: EXECUÇÃO DESIGUAL ENTRE REGIÕES E EXISTÊNCIA DE FILA DE ESPERA. CONHECIMENTO. PERDA PARCIAL DE OBJETO. PROCEDÊNCIA PARCIAL. DETERMINAÇÕES. ARQUIVAMENTO.

REPRESENTAÇÃO (REPR)

Secretaria de Controle Externo da Previdência, do Trabalho e da Assistência Social - SecexPrevi.

Introdução
Trata-se da Representação na qual o Subprocurador-Geral Lucas Rocha Furtado, do Ministério Público junto ao TCU, solicita a apuração de possíveis irregularidades na execução do Programa Bolsa Família - PBF noticiadas pela mídia, consistentes na desigualdade da distribuição do benefício entre Regiões e a existência de um grande número de famílias que pleitearam o benefício e aguardavam, em fila de espera, sua inclusão no Programa.
2.	Foram apensadas a este feito as seis Representações abaixo listadas, por conexão e para tramitação conjunta, sendo as cinco primeiras mediante despacho deste Relator e a última por determinação constante do Acórdão 7967/2020-TCU-Segunda Câmara, incluída na Relação 19/2020-2ª Câmara deste Gabinete: 
	TC
	Representantes
	Objetos
	Pedidos

	Processo 010.539/2020-4
	Senador Rogério Carvalho Santos
	Notícia veiculada em 05/03/2022 de que apenas 3% das concessões do PBF foram destinadas à região Nordeste, detentora de mais de 36% das famílias elegíveis à política assistencial.
	Apuração da suposta distribuição irregular de recursos públicos

	Processo 010.645/2020-9
	Subprocurador-Geral do MP/TCU Lucas Rocha Furtado
	Com base na notícia acima referida, indaga o desvio de finalidade do programa e inadequada execução orçamentária.
	Avaliar se concessões do PBF em 2020 foram pautadas em estudos e critérios objetivos.  

	Processo 011.653/2020-5
	Procurador do MP/TCU Rodrigo Medeiros de Lima
	Com base na notícia acima referida, questiona o critério de concessão estabelecido na Portaria MDS 341/2008, com base no índice de cobertura municipal do PBF, estimado com base no Censo Demográfico de 2010, versus a vulnerabilidade social das famílias individualmente consideradas, especialmente daquelas em situação de extrema pobreza.
	Avaliar se houve discricionariedade por parte do Poder Executivo na concessão de novos benefícios do PBF no ano de 2020 entre os estados e as regiões brasileiras.
Avaliar se os critérios previstos na Portaria MDS 341/2008 estão alinhados à finalidade do Programa de contribuir para o combate à pobreza. 

	Processo 011.728/2020-5
	Rui Costa, Governador do Estado da Bahia, e Antônio Waldez Goes, Governador do Estado do Amapá, 
Presidentes dos Consórcios Interestaduais de Desenvolvimento Sustentável do Nordeste e da Amazônia Legal, respectivamente.
	Com base em dados do monitoramento da execução do PBF que demonstram a concessão de benefícios para estados com menor número de famílias de baixa renda, questionam a existência de critérios discriminatórios e políticos, sem observância à equidade e aos critérios técnicos objetivos, transparentes e justos. 	
	Apuração dos supostos indícios de irregularidade na execução do Programa

	Processo 015.100/2020-0
	Subprocurador-Geral do MP/TCU Lucas Rocha Furtado
	Matéria publicada em 20/03/2020 sobre a suspensão do Bolsa Família para 96 mil beneficiários da região Nordeste, em março de 2020, após o Governo Federal ter privilegiado as Regiões Sul e Sudeste em janeiro de 2020. 
	Avaliar os critérios e o conjunto de indicadores sociais utilizados para seleção de novos beneficiários do PBF.
Avaliar se houve critérios objetivos e transparentes para o corte do Programa na região Nordeste em março de 2020.

	Processo 024.610/2020-8
	Liderança do Partido Socialismo e Liberdade na Câmara dos Deputados
	Existência fila de espera, principalmente nas regiões Norte e Nordeste, para que beneficiários elegíveis ingressassem no Programa Bolsa Família.
Remanejamento de R$ 83,9 do PBF para a Comunicação Institucional da Presidência da República, pela Portaria 13.474, de 02/06/2020, da Sefaz/Ministério da Economia.
	Apuração do fato noticiado e das respectivas responsabilidades. 

3.	A Secretaria de Controle Externo da Previdência, do Trabalho e da Assistência Social - SecexPrevi, incumbida da análise do feito, traduziu em cinco aspectos a matéria discutida nesse conjunto de processos:
a) existência de uma grande fila de espera de famílias que pleitearam benefícios do PBF; 
b) significativa diminuição da quantidade de concessões de benefícios do PBF de junho a dezembro de 2019; 
c) redução de recurso orçamentário destinado ao PBF entre 2019 e 2020;
d) distribuição irregular de recursos do PBF, em 2020, entre as regiões Nordeste, Sul e Sudeste; e
e) efetividade dos critérios previstos na Portaria 341/2008 do Ministério do Desenvolvimento Social - MDS para concessão do benefício, dado que, no procedimento operacional para ingresso de famílias no PBF, a fase de seleção (em que se calcula a quantidade de famílias habilitadas que poderão ingressar no programa, com base na distribuição equânime entre os municípios, baseada em dados demográficos do último censo) , antecede a fase de concessão (na qual se identificam as famílias com menor renda per capita) , notadamente: 
e.1) a compatibilidade das etapas e processos previstos no art. 3º, incisos I a III, da Portaria 341/2008 do MDS com os objetivos do PBF previstos na Lei 10.836/2004 e no Decreto 5.209/2004, bem como com os objetivos fundamentais da República estabelecidos no art. 3º, inciso III, da Constituição Federal; e 
e.2) a possibilidade de ocorrência, em proporção relevante, da não concessão de benefícios a famílias em situação de maior vulnerabilidade social.
4.	Para instruir os autos, a SecexPrevi coletou dados mediante diligências e inspeção no Ministério da Cidadania, e os analisou nas instruções que se encontram às peças 17, 32, 50, 61 e 69, cujas conclusões passo a apresentar.  
Fila de espera
5.	Com relação à indagação sobre a existência de fila de espera (alínea a) , caracterizada pela falta de concessão do benefício a pessoas habilitadas, a Unidade Técnica verificou que, de agosto de 2017 a maio de 2019, essa situação não existia, vindo a se configurar a partir de junho de 2019, em decorrência de restrição orçamentária (peça 69, item 24) . 
6.	O orçamento empenhado em janeiro de 2020 somou R$ 28.970.256.009,00, segundo o Portal da Transparência, implicando a possibilidade de pagamento a cerca de 12,7 milhões de famílias de um benefício médio de R$ 190,00 por 12 meses, havendo 1,66 milhões de famílias na fila de espera. Houve ações tempestivas do Ministério da Cidadania para suplementação de recursos, no valor de R$ 3.037.598.000,00, por meio da Medida Provisória 929, de 25/03/2020. Com o Auxílio Emergencial, instituído em abril de 2020, a fila diminuiu de 1,66 milhões para 433 mil famílias.
7.	Portanto, restou caracterizado que "a fila de espera para obter o Bolsa Família cresceu em momento de restrição orçamentária e diminuiu quando houve crédito extraorçamentário para a implantação do Auxílio Emergencial em 2020, durante a pandemia da Covid-19; o que evidencia que famílias deixam de ser atendidas por restrição orçamentária, independentemente da região em que residam" (peça 69, item 46) . 
8.	A Unidade instrutiva propõe determinação ao gestor para que dê publicidade aos dados da fila, em atenção aos princípios da transparência e do controle social, assim como já são divulgados outros dados do programa.
Quantidade de concessões de junho a dezembro de 2019
9. 	A significativa diminuição da quantidade de concessões de benefícios do PBF de junho a dezembro de 2019 (alínea b) , embora tenha de fato ocorrido, não representou irregularidade, pois  decorreu da estratégia de atendimento a todas as famílias habilitadas no período imediatamente anterior, de janeiro a maio de 2019, da queda do número de famílias com inconsistências cadastrais e do aumento no percentual de saques dos beneficiários, resultado da eficiência da gestão pelo aprimoramento da averiguação cadastral (peça 17, itens 43-46) . 
10.	Em conclusão, tal diminuição "foi justificada pelo aprimoramento da gestão operacional do Programa, com elevação da folha de pagamento, em contraponto às restrições orçamentárias ocorridas no segundo semestre de 2019, tendo o gestor adotado providências junto ao Governo Federal para suplementação orçamentária do PBF".
Recursos Orçamentários
11.	A cogitada redução do orçamento destinado ao Programa entre os exercícios de 2019 e 2020 (alínea c) foi considerada improcedente. Comparando-se as leis orçamentárias dos dois anos, em valores iniciais, viu-se que a dotação da Ação 8442 - "Transferência de Renda Diretamente às Famílias em Condição de Pobreza e Extrema Pobreza (Lei 10.836/2004) ", manteve-se em R$ 29.484.920.000, com a diferença de que o Ministério da Cidadania, para o exercício de 2020, teve para sua administração direta maior volume de recursos que em 2019 (peça 32, itens 43-47) .
12.	Com respeito aos créditos remanejados do Programa para a comunicação da Presidência da República, promovida pela Portaria 13.474/2020 da Secretaria Especial de Fazenda do Ministério da Economia, a movimentação foi cancelada pela Portaria 13.866/2020 da mesma Secretaria.
Distribuição de benefício por regiões
13.	Quanto à distribuição de recursos do PBF no ano de 2020 entre as regiões do país (alínea d) , foi noticiado que, em janeiro de 2020, apenas 3% das concessões foram destinadas à região Nordeste, detentora de mais de 36% das famílias elegíveis à política assistencial, em contraposição às regiões Sul e Sudeste, que ficaram com 75% das concessões.
14.	Embora a situação mais favorável ao Sul e ao Sudeste tenha de fato se configurado em janeiro de 2020, não foi encontrada irregularidade na gestão do programa, verificando-se a ocorrência mais frequente, no período de janeiro de 2015 a março de 2020, de que o Norte e o Nordeste foram contemplados com as maiores concessões (peça 50, itens 53-78) . 
15.	A SecexPrevi apurou que a distribuição variável entre regiões decorre da adoção do critério da taxa de cobertura do programa como o principal fator na distribuição espacial das concessões, conforme abaixo descrito:
"53. 	Todo mês há uma geração de um conjunto de novos habilitados para o PBF por meio do CadÚnico. Em um cenário sem restrição orçamentária para o programa, como o de antes de junho de 2019, são concedidos benefícios para todas as famílias habilitadas. Caso contrário, é necessário um algoritmo de seleção de novas concessões entre os habilitados, o que se dá pelo estabelecimento da quantidade de novas concessões por município.
54.	Esse algoritmo distribui novas concessões do município de menor taxa de cobertura para o de maior até que se alcance a quantidade limite de concessões informada ao sistema. Uma condição adicional é de que com a nova quantidade de concessões alcançadas por cada munícipio não se ultrapasse a taxa de cobertura também indicada como entrada no sistema. Essa característica de atender os municípios com menor taxa de cobertura em primeiro lugar faz com que, uma vez atendido, este município passe para o final da fila no mês seguinte, provocando assim um efeito 'gangorra' no atendimento regional."
16.	Cabe o registro de que a taxa de cobertura por região tem caráter meramente ilustrativo, porque a unidade territorial apropriada para a aferição da taxa de cobertura, segundo as normas do programa, é o município. No longo prazo, as regras de concessão resultaram na destinação de novos benefícios às regiões nas seguintes proporções em média: NO (11,2%) , NE (32,7%) , SE (36,7%) , SU (11,5%) e CO (7,9%) .
17.	Adicionalmente, o resultado da distribuição do mês de janeiro de 2020, o mais contestado pelas representações, foi testado em confronto com o algoritmo ditado pelas regras de negócio, constatando-se grau de aderência com a distribuição governamental em 99,5%, não sendo menor do que 98% em nenhuma região do país. Desse modo, não foi identificada divergência significativa entre os resultados e os procedimentos de seleção informados pelo Ministério da Cidadania.
18.	Não obstante, foi constatado que o estudo utilizado sobre taxa de cobertura e pessoas em situação de pobreza ou extrema pobreza é de 2012, com base no Censo Demográfico de 2010, encontrando 13,8 milhões de famílias em situação de vulnerabilidade de renda. A Unidade Técnica propôs dar ciência desse fato ao Ministério da Cidadania, para atualização das estimativas de pessoas em situação de pobreza por município com o advento do próximo censo, e utilização de novos métodos estatísticos que busquem reduzir a defasagem dessas estimativas ao longo do decênio, em observância ao art. 21 do Decreto 10.852/2011, que serão examinadas mais à frente.
19.	Ademais, a instrução à peça 50 relata a existência de fragilidades na operação de seleção dos beneficiados. Segundo as regras de negócio, o Sistema de Concessão de Benefícios define automaticamente a quantidade de novas concessões para cada munícipio, a partir das planilhas atualizadas de pagamento dos beneficiários prioritários e não prioritários, fornecidas pela Caixa ao Ministério da Cidadania, e do fornecimento da taxa de cobertura máxima tal que proporcione o atendimento do orçamento disponível para o mês. O software utilizado data aproximadamente da época da edição da Portaria MDS 341/2008. 
20.	Apesar da segregação de funções, toda a operação de seleção é efetuada por um funcionário sob a supervisão do superior imediato e aprovado pela secretaria, havendo risco de manipulação das informações que são enviadas à CEF, uma vez que as planilhas geradas pelo sistema podem ser alteradas antes do envio. Por essa razão, a SecexPrevi aventou, na instrução à peça 50, a necessidade de aprimoramento dos procedimentos do Sistema de Concessão de Benefícios, haja vista que, de acordo com o Decreto 9.203/2017, no seu art. 17, caput e inciso III, a administração pública deve aprimorar a gestão de riscos e controles internos, estabelecendo controles internos proporcionais aos riscos, de maneira a considerar consequências e impactos, mas observando a relação custo-benefício.
Critérios previstos na Portaria MDS 341/2008
21.	No tocante à efetividade dos critérios previstos na Portaria MDS 341/2008 para concessão do benefício a partir da seleção de famílias por municípios com menor cobertura do PBF, bem como dos indicadores sociais utilizados pelos executores (alínea e) , houve perda de objeto devido à substituição do Programa Bolsa Família pelo Programa Auxílio Brasil, em novembro de 2021, com revogação expressa dos normativos legais e operacionais do primeiro.
22.	Não obstante, a SecexPrevi avaliou que "os processos de seleção de famílias beneficiárias e de distribuição de recursos com base na correlação entre o número de concessões e o inverso da taxa de cobertura dispostos na Portaria 341/2008, vigente por cerca de treze anos, não desviaram o Programa Bolsa Família de seu objetivo de contribuir para o enfrentamento da pobreza com a transferência de renda às famílias em situação de pobreza ou de extrema pobreza; pelo contrário, estudos comprovam a boa focalização do Programa" (peça 69, item 70) . 
23.	Essa afirmação está arrimada em constatação efetuada na auditoria operacional sobre benefícios federais de proteção social (TC Processo 017.391/2021-0, relator Min. Subst. André de Carvalho) , para compor o Relatório de Fiscalizações em Políticas e Programas de Governo (RePP) do exercício de 2021 (peça 69, item 44) , na qual se verificou que o PBF, comparado com outros benefícios assistenciais e trabalhistas, foi o benefício mais focalizado nos mais pobres, com capacidade de reduzir a desigualdade de renda a baixo custo, sendo, portanto, o mais econômico no combate à pobreza e à desigualdade. 
24.	A SecexPrevi não analisou os critérios do novo Programa Auxílio Brasil, por não constituírem o objeto desta Representação. Não obstante, registrou que a Portaria MC 711/2021 alterou o procedimento para concessão do benefício do Bolsa Família, e que o tema, devido à sua complexidade, poderá constituir o escopo de futuras fiscalizações deste Tribunal (peça 69:
"41. (...) Agora, a etapa da seleção define a quantidade de famílias que irão ingressar na folha de pagamento do mês, de acordo com a disponibilidade orçamentária, e em seguida identifica as famílias habilitadas que irão ingressar naquele mês (art. 70 do referido normativo) . A concessão é a etapa que apenas efetiva o ingresso das famílias selecionadas no PAB (art. 13 da Portaria 711/2021) .
42. Quanto à identificação das famílias, o novo normativo prevê que será realizada de modo automático no Sibec, ocorrendo em duas etapas. A primeira etapa consiste na priorização das famílias com integrantes em situação de trabalho infantil e libertos de situação análoga à de trabalho escravo, quilombolas, indígenas e com catadores de material reciclável, além de outras categorias permitidas e fundamentadas pelo Ministério da Cidadania. Na etapa seguinte ocorre a identificação dos municípios com menor cobertura do PAB e a aplicação dos seguintes critérios de ordenação: menor renda familiar mensal per capita; maior quantidade de integrantes menores de 18 anos; e famílias que estejam habilitadas de forma ininterrupta há mais tempo (arts. 9º, 10, §§ 1º e 2º, e 11 da Portaria 711/2021) .
43.	A cobertura do PAB continua igual à do PBF, sendo a divisão entre o número de famílias beneficiárias e o número estimado de famílias pobres daquela unidade federativa, calculada a partir de dados do Instituto Brasileiro de Geografia e Estatística - IBGE (art. 6º, III e parágrafo único) . Observa-se, no entanto, uma preocupação na identificação das famílias a serem beneficiadas pelo Programa, para que possa atender as pessoas em situação de vulnerabilidade inscritas no Cadastro Único.
 (...) 
51.	O critério estabelecido na Portaria 711/2021, ora em início de implementação com a criação do PAB, em substituição ao PBF, ante à complexidade e à extensão do tema, pode ser objeto de avaliação em futuras fiscalizações do Programa pela SecexPrevi, tendo em vista fugir do escopo desta Representação tal análise em razão de o processo referir-se ao Bolsa Família."
Proposta de encaminhamento da SecexPrevi
25.	Com base na análise acima sintetizada, a proposta da Unidade Instrutiva é a de conhecer e considerar parcialmente procedente a representação em exame; determinar ao Ministério da Cidadania, que, no prazo de 30 dias, passe a divulgar no Portal da Cidadania, na forma de Painel de Monitoramento do Programa Auxílio Brasil, os quantitativos de habilitados pós-concessão (fila de espera) , analogamente ao que ocorre às demais variáveis do programa, em atendimento ao art. 2º, parágrafo único, V, da Lei 9.784/1999; dar ciência ao Ministério da Cidadania de que as estimativas de pessoas em situação de pobreza por município devem ser atualizadas com o advento do próximo censo demográfico, assim como contar com novos métodos estatísticos que busquem reduzir a defasagem dessas estimativas ao longo do decênio entre a realização dos censos, em observância ao art. 21 do Decreto 10.852/2021; informar o Ministério da Cidadania e os autores das representações enfeixadas nestes autos do acórdão que vier a ser proferido; e arquivar os presentes autos, com base no art. 169, inciso III, do Regimento Interno do Tribunal, sem prejuízo de que a SecexPrevi monitore, em autos apartados, a determinação supra.
Parecer do MP/TCU
26.	Para o Ministério Público junto ao TCU, representado pelo Procurador Sérgio Ricardo Costa Caribé, com o fim do PBF e a revogação de suas normas instituidoras e regulamentares, as representações tratadas nestes autos perderam seu objeto e, por isso, devem ser arquivadas. 
27.	Devido à falta de transparência na identificação e quantificação das pessoas inseridas na fila de espera do PBF, que pode se replicar no Programa Auxílio Brasil, endossa a proposta da unidade técnica de determinação ao Ministério da Cidadania para que passe a divulgar os quantitativos de habilitados pós-concessão, no Portal da Cidadania, na forma de Painel de Monitoramento do PAB.
28.	Sobre a não realização do Censo 2020 e a consequente defasagem dos dados estatísticos, que vêm prejudicando a realização de estimativas precisas da situação de pobreza por município, manifesta-se por que seja convertida em recomendação a proposta de ciência formulada pela SecexPrevi, conforme consta do item 25 de seu parecer. 
Exame
29.	Feito esse resumo, acolho a proposta da SecexPrevi de conhecer desta Representação, por atender o disposto nos arts. 235 e 237, inciso VII, do Regimento Interno/TCU. A superveniente extinção do Programa Bolsa Família, promovida pela Medida Provisória 1.061/2021, não impediu a verificação de diversos aspectos pretéritos da execução do Programa Bolsa Família, descritos nos itens 5 a 20 supra. Embora alguns fatos narrados nas representações tenham sido confirmados, as ações do gestor possuem aderência as normas que regulamentam o programa. Assim, nos temas em que não houve perda de objeto, cumpre considerar a Representação parcialmente procedente.
30.	Acrescento que a Portaria MC 711/2021, mencionada na análise da SecexPrevi, foi revogada, em 03/02/2022, pela Portaria MC 746/2022, que estabelece normas e procedimentos para a gestão dos benefícios previstos no art. 4º, incisos I a IV, da Lei 14.284/2021, os procedimentos operacionais necessários ao ingresso de famílias e a revisão cadastral dos beneficiários. 
31.	Acolho também as propostas coincidentes da SecexPrevi e do MPTCU de determinação ao Ministério da Cidadania para divulgação dos quantitativos de habilitados pós-concessão do Programa Auxílio Brasil (fila de espera) no Portal da Cidadania, em atendimento ao art. 2º, parágrafo único, V, da Lei 9.784/1999, pelos fundamentos constantes nas respectivas manifestações.  
32.	Quanto à defasagem dos dados considerados para efeito de seleção dos beneficiados, devido à não realização do censo de 2020, na linha de entendimento da Unidade Especializada, considero oportuno dar ciência ao gestor do Programa Auxilio Brasil, de que as estimativas de pessoas em situação de pobreza por município devem ser atualizadas com o advento do próximo censo demográfico.  
33.	Por sua vez, no tocante à possibilidade de utilização de novos métodos estatísticos que reduzam a defasagem das estimativas ao longo do decênio entre a realização dos censos, ventilada pela SecexPrevi e pelo MP/TCU, trago a colação o dispositivo do Decreto 10.852/2021 em torno do qual foram construídas as propostas: 
"Art. 21. As famílias elegíveis ao Programa Auxílio Brasil identificadas no CadÚnico poderão ser priorizadas a partir de critérios baseados em conjunto de indicadores sociais capazes de estabelecer com maior acuidade as situações de vulnerabilidade social e econômica.  	Parágrafo único. O conjunto de indicadores sociais de que trata o caput será:     	I - estabelecido com base nos dados relativos aos integrantes das famílias, a partir das informações constantes do CadÚnico e de estudos socioeconômicos; e     	II - divulgado pelo Ministério da Cidadania."
34. 	Com base na literalidade do dispositivo acima transcrito, vê-se que qualquer medida de priorização de famílias elegíveis ao Programa Auxílio Brasil deve se ater à utilização de indicadores sociais aludidos no caput do artigo, que têm como insumo os dados constantes do Cadastro Único e de estudos socioeconômicos, nos termos do parágrafo único. Como a norma não autoriza a utilização de novos métodos estatísticos desprendidos desses instrumentos, pondero que qualquer medida a ser adotada por este Tribunal com vistas a induzir a adoção de novos procedimentos pelo Ministério da Cidadania deve se ater aos elementos mencionados na norma. 
35.	Para explicitar com alguma utilidade o conjunto de possibilidades que os termos empregados pela norma encerram, faz-se necessário o profundo conhecimento do Programa como um todo e das ferramentas à disposição do gestor público. Veja-se que até mesmo para a definir um elemento primordial para a implementação do programa, como a estimativa de pobreza, há divergência entre especialistas sobre a metodologia mais adequada, como evidencia o seguinte excerto da instrução à peça 32:
"53. 	Quanto à afirmação de que existem possibilidades de se adotarem outras metodologias para o cálculo da taxa de cobertura em nível municipal, o gestor não indicou quais seriam essas possibilidades. A esse respeito, cabe observar que se a atual metodologia de estimativa de pobreza não for a mais apropriada para a focalização do programa, pode estar comprometendo a taxa de cobertura e o orçamento, que dependem da quantidade de benefícios de que cada município necessita (estimativa de pobreza) .
54.	Especificamente quanto à focalização, o estudo apontado pelo gestor menciona que o PBF apresenta alto nível de focalização, a despeito de considerar que normalmente não é possível alcançar a totalidade das famílias mais vulneráveis devido, entre outros fatores, à grande volatilidade de renda da parcela mais pobre da população (peça 30, p. 61-62) . O estudo indica que a questão da volatilidade da renda das pessoas mais pobres pode ser um ponto a ser considerado para que a estimativa de pobreza possa aumentar a sua precisão.
55.	Os critérios de concessão são definidos em normas e regulamentos. Já os indicadores sociais são utilizados para o enquadramento da família nos critérios e para o direcionamento das novas concessões. Os principais são a estimativa de pobreza e a taxa de cobertura do município e a meta orçamentária do Programa.
56. 	A estimativa de pobreza entra como divisor na fórmula da taxa de cobertura. A taxa de cobertura do município indica quantos por cento da estimativa de pobreza do município já está sendo atendida (e quanto falta atender para cobrir toda a estimativa de pobreza da localidade) .
57. 	A estimativa de pobreza é calculada com base nos censos decenais do IBGE, sendo que as estimativas de pobreza atualmente consideradas na focalização do PBF foram calculadas em 2012, com base no censo de 2010. A matéria jornalística que deu suporte a algumas das representações apresentou opinião de especialista acadêmico no sentido de que a Pnad deveria ser utilizada para atualizações da estimativa de pobreza.
58.	Caso a estimativa de pobreza esteja desatualizada, pode estar comprometendo a focalização do programa por apontar quantidades de benefícios diferentes daquelas de que os municípios realmente necessitam.
59. 	Para avaliação da pertinência dos critérios de concessão e dos indicadores sociais é necessário um trabalho aprofundado, como, por exemplo, uma auditoria de natureza operacional no PBF com esse objetivo. Em razão de todo o planejamento na elaboração do Plano Operacional da Secretaria-Geral de Controle Externo (Segecex) , não é prudente que representação proponha auditoria."
36.	Como acena a Unidade Instrutiva, a profundidade das análises demandadas pelos Representantes, de forma mais explícita o Ministério Público junto ao TCU, e o papel indutor de melhorias esperado desta Corte, ultrapassam o escopo da análise possível em uma Representação. A contribuição do Tribunal não só para a atualização de dados, mas para a eficácia do programa como um todo, requer técnicas de análise típicas da auditoria de natureza operacional. 
37.	Portanto, dada a envergadura e a relevância social do Programa Auxílio Brasil, cabe determinar à Secretaria-Geral de Controle Externo que avalie a conveniência e oportunidade de incluir, no seu plano de trabalho, a auditoria de natureza operacional, na qual sejam avaliados, dentre outros aspectos que venham a ser considerados pertinentes: i) a efetividade dos critérios de concessão dos benefícios para atingir os objetivos previstos em lei e os objetivos fundamentais da República estabelecidos no art. 3º, inciso III, da Constituição Federal, em especial o atendimento à população mais vulnerável; ii) a adequabilidade das fontes de dados; e iii) a eficiência e a segurança dos procedimentos adotados pelo gestor e pelo executor.   
		Pelo exposto, manifesto-me por que seja adotado o Acórdão que ora submeto a este Colegiado.
T.C.U., Sala das Sessões, em 10 de agosto de 2022.
MARCOS BEMQUERER COSTA
Relator